臺灣臺北地方法院民事判決　　　　　　　　　　　　九十三年度訴字第四八０五號
　　原　　　告　甲○○
　　訴訟代理人　曾朝誠律師
　　被　　　告　乙○○
右當事人間債務人異議之訴事件，於民國九十三年十一月三十日言詞辯論終結，本院
判決如左：
    主      文
本院九十三年度執字第三五九七七號清償票款強制執行事件所為之強制執行程序應予
撤銷。
確認被告持有原告於民國九十二年十一月二十九日所簽發面額新台幣肆佰零萬元、
票號ＣＨ５９８４３１號、到期日民國九十二年十二月十二日之本票一紙本票債權不
存在。
訴訟費用由被告負擔。
    事實及理由
一、原告主張：兩造係夫妻，原告與訴外人林雨淋、劉力綺、蔡貴香等人合夥投資承
    購門牌號碼台北市○○○路○段五十號十三樓之一法拍屋（下稱系爭房屋），並
    由原告擔任名義上之所有權人及向銀行貸款之義務人，被告深怕原告對銀行之債
    務會與被告有連帶關係，一再威脅原告需將系爭房屋之所有權人及貸款義務人變
    更，否則要原告及其他合夥人好看，原告在其脅迫下應允於同年十二月十一日前
    變更系爭房屋之所有權人及貸款義務人，並簽發面額新台幣（下同）四百零三萬
    元、票號ＣＨ５９８４３１號、到期日九十二年十二月十二日之本票一紙（下稱
    系爭本票）作為擔保，惟因辦理過戶及變更貸款義務人約需一個月時間，原告遂
    於同年十二月三十日過戶完成並將貸款義務人轉為劉力綺，被告知悉後同意將系
    爭本票歸還原告，但被告未如期將系爭本票返還原告，卻聲請強制執行。系爭本
    票其實係原告擔保將系爭房屋之所有權人及貸款義務人移轉於第三人，而非兩造
    間真正有債權債務關係，兩造間並無任何原因關係，原告亦依約將系爭房屋之所
    有權人及貸款義務人變更為劉力綺，故系爭本票之擔保原因已不存在，被告就系
    爭本票之債權並不存在，為此提起債務人異議之訴，請求將鈞院九十三年度執字
    第三五九七七號清償票款強制執行事件所為之強制執行程序撤銷，並請確認被告
    對系爭本票之債權不存在等語。並聲明：如主文第一項、第二項所示。
二、被告則以：雖然原告投資承購之系爭房屋當時登記原告為所有權人，但是貸款名
    義人也是原告，因兩造於香港結婚是夫妻，原告是貸款義務人就會連累到被告，
    所以原告於九十二年十一月二十九日簽發系爭本票給伊，約定如果原告無法在九
    十二年十二月十二日前將系爭房屋過戶並將貸款名義人轉給別人的話，原告即同
    意被告可以兌現系爭本票。被告雖於九十三年一月一日簽同意書，但原告並沒有
    承認兩造是夫妻，如果原告承認的話應該跟被告去辦理結婚登記並搬到被告家去
    。
三、查原告主張兩造係夫妻，因原告與林雨淋、劉力綺、蔡貴香等人合夥投資承購系
    爭門牌號碼台北市○○○路○段五十號十三樓之一房屋，並於九十二年九月二十
    四日以拍賣為原因登記原告為系爭房屋之所有權人及由原告擔任向銀行貸款之債
    務人，被告怕原告對銀行之債務會連累被告，原告乃於九十二年十一月二十九日
    簽發系爭面額四百零三萬元、票號ＣＨ５９８４３１號、到期日九十二年十二月
    十二日之本票一紙交付被告，並在系爭本票上約定原告應於同年十二月十一日前
    將系爭房屋之所有權人及貸款義務人變更為他人，否則兌現系爭本票；原告嗣於
    同年十二月三十日將系爭房屋移轉登記為劉力綺所有，並將系爭房屋之貸款債務
    人轉換為劉力綺，被告知悉後於九十三年一月一日簽立同意書，同意於九十三年
    三月三十日將系爭本票無條件歸還原告；被告嗣以本票准許強制執行之裁定為執
    行名義聲請強制執行，經本院九十三年度執字第三五九七七號清償票款強制執行
    事件執行中等情，業據原告提出被告不爭執其真正之台北市建成地政事務所列印
    資料三紙、本票一紙、台北市建物登記謄本、台北市土地登記謄本、同意書各一
    件、本院執行命令數件為證（見本院卷第十三至十五頁、第二八頁、第二九頁、
    第十六頁、第十至十二頁），並經本院調閱本院九十三年度執字第三五九七七號
    清償票款執行卷宗查明屬實，堪信為真實。
四、按執行名義成立後，如有消滅或妨礙債權人請求之事由發生，債務人得於強制執
    行程序終結前，向執行法院對債權人提起異議之訴。如以裁判為執行名義時，其
    為異議原因之事實發生在前訴訟言詞辯論終結後者，亦得主張之。執行名義無確
    定判決同一之效力者，於執行名義成立前，如有債權不成立或消滅或妨礙債權人
    請求之事由發生，債務人亦得於強制執行程序終結前提起異議之訴。強制執行法
    第十四條第一項、第二項定有明文。次按依票據法第十三條前段之規定，票據債
    務人祇不得以自己與發票人或執票人之前手間所存抗辯之事由，對抗執票人，若
    以其自己與執票人間所存抗辯之事由資為對抗，則非法所不許。二十七年滬上字
    第九七號判例、四十六年台上字第一八三五號判例可資參照。本件兩造為系爭本
    票之直接前後手，原告自得為原因關係之抗辯。經查：
  (一)原告主張其簽發系爭本票之原因，係被告擔心因其妻即原告自九十二年九月二十
    四日起登記為系爭房屋之所有權人及由原告擔任向銀行貸款之債務人，會連累被
    告，故兩造約定原告要在限期內將系爭房屋之所有權人及貸款債務人變更為他人
    ，並簽發系爭本票交付被告作為擔保之事實，為被告所不爭執（參見本院卷第二
    五頁）；原告嗣已依約定於同年十二月三十日將系爭房屋移轉登記為劉力綺所有
    ，並將系爭房屋之貸款債務人轉換為劉力綺，且被告被告嗣於九十三年一月一日
    簽立同意書，同意於九十三年三月三十日將系爭本票無條件歸還原告等情，已如
    前述，堪認原告主張被告就系爭本票無本票債權存在，洵屬可取。
  (二)被告雖辯稱：因原告並沒有承認兩造是夫妻，如果原告承認的話應該跟被告去辦
    理結婚登記並搬到被告家去住，所以被告不必將系爭本票歸還原告云云。查系爭
    同意書記載：「我本人陳亮恆同意北市○○○路○段五十號十三樓之一房屋於民
    國九十二年十二月三十日過戶完成且貸款轉由劉力綺承受則於民國九十三年三月
    三十日將甲○○簽認之本票（號：ＣＨ５９８４３１）無條件歸還（但甲○○須
    承認與陳亮恆為夫妻關係）以下空白。」（見本院卷第十六頁），原告既已於九
    十二年十二月三十日將系爭房屋移轉登記為劉力綺所有，並將系爭房屋之貸款債
    務人轉換由劉力綺承受，且原告當庭表示承認兩造為夫妻，則被告自應將系爭本
    票返還原告。況按結婚，應有公開儀式及二人以上之證人。民法第九百八十二條
    第一項定有明文。故婚姻之成立以有公開儀式及二人以上之證人即足，至於嗣後
    是否辦理結婚之登記及是否同居對已發生之婚姻效力並不生影響，倘原告不履行
    同居之義務，被告自得訴請原告履行，其以兩造在香港結婚後，未在台灣辦理結
    婚登記，且兩造目前並未同居為由，辯稱：原告不承認兩造是夫妻，故被告不必
    將系爭本票歸還原告云云，自不足取。
  (三)至被告經本院詢及原告簽發系爭本票時有無欠被告錢時，雖稱：被告有出資系爭
    房屋八十萬元，原告積欠被告的錢已經數不清了云云（見本院卷第二四至二五頁
    ），但為原告所否認，被告復未舉證證明以實其說，亦不足取。
五、綜上所述，原告主張被告就系爭本票之本票債權不存在，應屬可取。從而，原告
    提起債務人異議之訴，請求將本院九十三年度執字第三五九七七號清償票款強制
    執行事件所為之強制執行程序撤銷，並確認被告就系爭本票對原告之本票債權不
    存在，為有理由，應予准許。
六、本件為判決之基礎已臻明確，兩造於言詞辯論終結前之其餘主張、陳述並所提證
    據，經審酌後認均與本件之結論無礙，爰不再一一論述，附此敘明。
七、結論：本件原告之訴為有理由，依民事訴訟法第七十八條，判決如主文。
中　　　華　　　民　　　國　　九十三　　年　　十二　　月　　　十四　　　日
                                  民事第五庭  法  官  羅富美
右為正本係照原本作成
如對本判決上訴，須於判決送達後廿日內向本院提出上訴狀
中　　　華　　　民　　　國　　九十三　　年　　十二　　月　　　十四　　　日
                                              書記官  郭錦賢
